臺灣高雄地方法院刑事判決　　　　　　　　　　　 九十二年度自字第一六七號
　　自　訴　人　乙○○
　　　　　　　　甲○○
　　右二人共同
　　被　　　告　戊○
　　右　一　人
　　被　　　告　丁○○
　　　　　　　　丙○○
　　　　　　　　己○○
右列被告因詐欺等案件，經自訴人提起自訴，本院判決如左：
    主  文
戊○、丁○○、丙○○、己○○均無罪。
    理  由
一、自訴意旨略以：緣被告丙○○係專營加盟、店舖租賃、創業諮詢等項目之長拓企
    業有限公司（下稱長拓公司）南區經理，於民國九十年十月間某日，向自訴人乙○○、甲○○介紹稱：被告戊○所經營之戊○文理補習班國中部（設於高雄市三
    民區○○○路三十三號七樓）要擴大設立以新臺幣（下同）九百萬元為資本額之
    高中部補習業務，由戊○為甲方佔百分之五十，資本額為四百五十萬元，並負責
    每期招生及一切營運人事、講師招聘等工作，而甲方資金已在現有補習班設備及
    學生人數上，不必再額外支付任何金額，乙方則由丙○○為代表人，與自訴人乙○○、甲○○各出資一百五十萬元共四百五十萬元為資本額，負責補習班之財物
    、會計等工作。詎自訴人依約出資共三百萬元，並委由丙○○與戊○簽定合作協
    定後，被告戊○並未將收取之自訴人投資金額三百萬元，及預收之一百六十萬二
    千元學費用於補習班營運費用，亦從未通知自訴人參加每月一次之股東會議及監
    督補習班財務、會計工作，竟在未受告知之情況下，突遭被告戊○以丙○○未履
    行合約中應支付該補習班營運資金一百五十萬元之義務，片面解約並沒收自訴人
    出資之三百萬元股金、且避不見面。而被告丁○○係向自訴人等收取支票，其對
    於被告戊○詐欺情事，應知之甚詳並有參與；另被告己○○為戊○之兄弟亦有參
    與，因認被告戊○、丁○○、丙○○、己○○等人，共同涉犯刑法第三百三十九
    條第一項之詐欺取財罪嫌（嗣於本院審理中，聲明不再追究被告丙○○、己○○
    之犯行）。
二、按「被告未經審判證明有罪確定前，推定其為無罪。犯罪事實應依證據認定之，
    無證據不得認定犯罪事實」，又「不能證明被告犯罪者，應諭知無罪之判決」，
    刑事訴訟法第一百五十四條、第三百零一條第一項分別定有明文。次按「認定不
    利於被告之事實，須依積極證據，苟積極證據不足為不利於被告事實之認定，即
    應為有利於被告之認定，更不必有何有利之證據」；再「事實之認定，應憑證據
    ，如未能發現相當證據，或證據不足以證明，自不能以推測或擬制之方法，以為
    裁判之基礎」，另「認定犯罪事實，所憑之證據，雖不以直接證據為限，間接證
    據亦包括在內，然無論直接或間接證據，其為訴訟上之證明，須於通常一般之人
    均不致於有所懷疑，而得確信其為真實之程度者，始得據之為有罪之認定，倘其
    證明尚未達到此一程度，而有合理性懷疑之存在時，即無從為有罪之認定」，此
    有最高法院三十年上字第八一六號、四十年台上字第八六號、七十六年台上字第
    四九八六號等判例意旨可資參照。末按「刑法第三百三十九條第一項詐欺罪之成
    立，以意圖為自己或第三人不法所有，以詐術使人將本人或第三人之物交付為要
    件。所謂以詐術使人交付，必須被詐欺人因其詐術而陷於錯誤，若其所用方法，
    不能認為詐術，亦不致使人陷於錯誤，即不構成該罪。」，此亦有最高法院四十
    六年台上字第二六○判例意旨足參，均核先敘明。
三、自訴意旨認被告等涉犯刑法第三百三十九條第一項之詐欺取財罪嫌，係以被告戊○確有收受自訴人交付之三百萬元之事實，及戊○事後以丙○○未依約支付一百
    五十萬元營運資金而發函片面結束高中部營業與解約等為其立論根據。訊據被告
    戊○、丁○○、丙○○、己○○等人均堅詞否認有何自訴意旨所指之詐欺取財犯
    行，被告戊○辯稱：(一)本案自訴人並非直接被害人，其自訴不合法，(二)自訴人與
    被告丙○○共出資四百五十萬元向戊○購買一半股權，其中三百萬元歸戊○所有
    ，另一百五十萬元亦屬戊○所有而與預收學費一百六十萬二千元抵銷，(三)該補習
    班確有營運，係因被告丙○○未依合作協定支付營運費用一百五十萬元，才導致
    補習班高中部無法繼續營運，伊亦為受害人，且伊為戊○文理補習班之負責人，
    均在補習班上課，不可能找不到人，(四)自訴人係由被告丙○○邀約投資補習班之
    業務，且於投資前自訴人乙○○亦有參觀過補習班，評估有利潤才決定投資，而
    投資本就有盈虧，被告並無施用詐術。被告丁○○辯稱：伊僅係登記為補習班之
    名義負責人，補習班之實際運作均由戊○負責。被告丙○○則辯稱：伊亦為被害
    人，伊已對被告戊○向民事簡易庭提起返還投資金之民事訴訟。被告己○○則辯
    稱：伊僅係因被告戊○所持自訴人支付之一紙五十萬元支票向伊調借現金，並無
    參與補習班經營等語。經查：
  (一)本案首應審究者，自訴人並非合作協定之簽約人，其有無提起自訴之資格？按犯
    罪之被害人得提起自訴者，固以直接之被害人為限（最高法院七十八年台上字第
    三三三六號判決意旨參照），惟所謂犯罪之被害人，祇須就其所訴之事實如果屬
    實，在實體法上足認其為被害人為已足，並不以實際上確曾受害為必要（最高法
    院七十六年台上字第五五一號判決意旨參照）。經查，被告戊○與被告丙○○所
    簽立之合作協定契約上，確係以乙方代表人丙○○之名義簽立，且參以被告戊○
    於本院審理期日自承其有向自訴人甲○○收取投資金額一百五十萬元，及被告丁○○與丙○○有向自訴人乙○○收取一百五十萬元之事實（詳本院卷內第三百四
    十五頁筆錄），足認被告戊○應係明知自訴人甲○○、乙○○為合作協定之投資
    人。是自訴人甲○○、乙○○所訴如果屬實，其在實體法上自足認其為被害人而
    得提起自訴（最高法院七十六年度台上字第五五一號判決意旨參照）。是本案自
    訴人所提起之自訴，即屬合法，核先敘明。
  (二)自訴人固指訴被告戊○收取其三百萬元應歸屬於戊○文理補習班，非被告戊○所
    有，及被告所預收之一百六十萬二千元學費未運用於習班營運費用，認被告戊○
    確有涉犯詐欺等情，然此已為被告戊○所否認，並以前詞置辯。惟查：
    被告戊○與被告丙○○所簽立之合協定契約書第一條、第二條，固載明雙方合
      作協定之甲方為戊○文理補習班代表人：戊○；乙方代表人：丙○○；資本額
      為甲、乙方各四百五十萬元（詳本院卷第七頁）之事實。而依該合作協定所載
      甲方究為被告戊○個人亦或為戊○文理補習班，固屬用字遣詞有所不明，然參
      以該補習班原屬被告戊○個人所投資設立，及被告丙○○於其對被告戊○所提
      返還投資金民事訴訟事件內，自承因「合作協定」上僅有被告戊○簽名及蓋章
      ，並無再有「戊○文理補習班」及該補習班之代表人簽名、用印，故契約當事
      人為戊○等情（詳本院九十一年度訴字第三七四○號民事卷宗內第二十一頁準
      備狀所載），確堪認定依其契約文字之真意，係指甲方為被告戊○本人而非指
      戊○文理補習班無訛。
    被告丙○○於以證人身分接受交互詰問時結證稱：當初戊○有提出一份補習班
      之支出、費用、學生人數作價資料，計算出補習班價值約壹仟多萬元，後來經
      雙方核算後，大概以四百五十萬元（指乙方）合資這家補習班；以當初核算價
 值，乙方投資四百五十萬元約佔補習班百分之五十股份等情明確在卷（詳本院
      卷內第三百二十五頁筆錄）。是依雙方合作協定第一、二條規定，及被告丙○○上開之證述，與雙方所簽立之合作協定第十條：「而甲方資金肆佰伍拾萬元
      已在現有補習班設備及學生人數上，不心再額外支出任何金額」規定等情以觀
      ，自訴人既於事前同意由被告陳鶴祥為代表人與被告戊○簽立合作協定，其自
      已就戊○以現有補習班之聲譽、設備及營運之專業能力等為技術出資之金額若
      干有所瞭解及評估。則自訴人與丙○○既於簽立合作協定時，同意與被告戊○
      雙方就資本額訂為共計九百萬元並各佔一半股權，顯係已認同該補習班高中部
      確有九百萬元之價值。且依商業投資常情，被告戊○既讓出其補習班之一半股
      權，則入股之另一方（即乙方自訴人與被告丙○○）自應提出現金或相等之價
      值予出讓一半股權之被告戊○，否則無異由自訴人等乙方平白無故獲取不當得
      利之一半股權之權利，此與入股之商業常情明顯不合。是被告戊○辯稱自訴人
      與被告丙○○共出資四百五十萬元向戊○購買一半股權，其中三百萬元歸戊○
      所有，另一百五十萬元亦屬戊○所有而與預收學費一百六十萬二千元抵銷，尚
      無違常情而堪採信。
    綜上以觀，被告丙○○與自訴人既係以四百五十萬元向被告戊○取得補習班百
      分之五十之股權，則自訴人交付之三百萬元，及丙○○尚應支付之一百五十萬
      元部分，既係與被告戊○預收之一百六十萬二千元學費相互抵銷，自均應歸屬
      被告戊○所有，要堪認定。是自訴人指訴被告戊○收取之三百萬元非屬被告戊○所有，及預收之一百六十萬二千元學費未運用於習班營運費用等前詞，顯非
      得據為被告戊○涉犯詐欺之證據。
  (三)自訴人又指訴被告戊○從未通知自訴人參加每月一次之股東會議及監督補習班財
    務、會計工作，竟在未受告知之情況下，突遭被告戊○以丙○○未履行合約中應
    支付該補習班營運資金一百五十萬元之義務，片面解約並沒收自訴人出資之三百
    萬元股金、且避不見面，認被告戊○涉犯詐欺等情。然查：
    被告戊○係因原告丙○○未履行按月出資之義務，而行使同時履行抗辯權致未
      交付會計帳冊。且股東會之召開並非必須由被告戊○為之，被告丙○○為合作
      協定之乙方，如其認有必要，當可自行召開，陳鶴祥主張被告戊○違反契約，
      尚屬無據之事實，業據本院於丙○○對被告戊○所提返還投資金民事訴訟事件
      中認定明確在卷，有本院九十一年度訴字第三七四○號民事判決書一份附卷可
      參（詳本院卷內第三百五十四頁至第三百五十六頁）。
    而被告戊○確已經由該補習班之主任王彥迪通知丙○○支付營運資金之事實，
      業據證人王彥迪於本院調查時到庭證述明確在卷（詳本院卷內第一百頁筆錄）
      。且被告戊○原為該補習班之負責人，其應有在該補習班上課或處理相關班務
      之事實，亦據證人王彥迪結證明確在卷（詳本院卷內第一百零一頁）。參以雙
      方合作協定第十二條：「雙方合作應謹守誠信原則，若違反本協定任一條款，
      應賠償另一方投資金額的三倍作為賠償」之約定，被告丙○○係為專業投資經
      理人之身份，依其專業智識即應於證人王彥迪通知其支付補習班營運資金時，
      設法依約將款項匯入，以免落得違約遭罰之窘況。再被告丙○○如確要依約支
      付補習班營運費用，亦可經由該補習班之班主任而為之，應無非經被告戊○出
      面處理即無從辦理之情事。顯見自訴人及被告丙○○指訴找不到被告戊○，致
      無從依約按月支付營運費用等情，亦與事實不符，尚非得據為被告戊○涉犯詐
      欺之證據。
  (四)再自訴人乙○○、甲○○於本院調查訊問時及自訴狀內亦均自承，本案係因被告
    戊○原經營之戊○文理補習班國中部要擴大設立高中部補習業務，始經被告丙○○之邀約而入股投資，且乙○○於投資前亦有參觀過補習班，認為看了該補習班
    後，也覺得非常好，及甲○○亦因承作該補習班之燈具，認為該補習班值得投資
    等情明確（詳本院卷內第五十九頁、第六十頁筆錄）。是被告丙○○與自訴人乙○○、甲○○三人，對各以一百五十萬元出資共計四百五十萬元，共同投資被告
    戊○文理補習班高中部以取得百分之五十股權之事實，既係其等三人於自行評估
    可行後自願加入，參諸最高法院四十六年台上字第二六○號判例意旨，自尚非係
    被告戊○有何施用詐術致其等三人陷於錯誤所致。復參以被告丙○○於本院審理
    期日供述：後來雙方經協調結果，由雙方將所發解除合作協定契約之存證信函撤
    銷，繼續合作協定契約之效力，乙方不必再付一百五十萬元，但股權僅剩百分之
    四十等情明確以觀（詳本院卷內第三百四十八頁筆錄），果被告戊○確有詐欺取
    財意圖，又何須經雙方協議後繼續其合作協定契約之效力。是本案既由出面定約
    之代表人丙○○與被告戊○協調繼續該合作協定契約之效力，亦堪認定被告戊○
    並無詐欺取財之主觀犯意，已至為明確。
  (五)綜上所述，本案既係因被告丙○○未依合作協定契約之約定，按月支付補習班之
    營運資金，致被告戊○委請律師發函解除契約而沒收自訴人之投資金額三百萬元
    ，而該三百萬元金額尚未超過違約所須支付之投資金額三倍之違約罰款，自係純
    屬雙方民事契約之債務履行糾葛，被告戊○並無對自訴人及被告丙○○等人有何
    施用詐術之主觀犯意與客觀上犯行，要堪認定。
四、末查，被告丁○○僅為戊○文理補習班登記名義上之負責人，並無參與簽定合作
    協定，亦非直接負責補習班實際營運之人，業據其於本院審理中供述明確，並為
    證人丙○○證述屬實，況自訴人始終未能提出被告丁○○有何施用詐術騙取該三
    百萬元合夥金之證據，是被告丁○○自亦無構成詐欺罪嫌。另被告丙○○與自訴
    人係同為投資之乙方合夥人，其於契約立場與自訴人一致，衡情顯無與契約對立
    之甲方當事人即被告戊○共同詐欺乙方即自訴人之可能。此外，自訴人並無提出
    積極證據證明被告丙○○與被告戊○有何詐欺之犯意聯絡與行為分擔，其犯罪證
    據均顯有不足。再被告己○○僅因係戊○所收取自訴人投資金額中之一紙五十萬
    元支票向其調現，並無參與補習班經營，亦非戊○之兄弟（詳本院卷內第三百四
    十六頁筆錄）；且無任何證據足認其與被告戊○有詐欺之犯意聯絡與行為分擔，
    復據自訴人聲明不再追究丙○○、己○○詐欺犯嫌，顯見其等與本案詐欺犯罪無
    涉。
五、此外，復查無積極證據足資證明被告戊○、丁○○、丙○○、己○○有何自訴意
    旨所指之詐欺取財犯行，揆諸前揭法律規定與最高法院判例、判決意旨，自不得
    以推測或擬制之詞，為被告有罪之裁判基礎，爰為被告戊○、丁○○、丙○○、
    己○○均為無罪判決之諭知。
據上論斷，應依刑事訴訟法第三百四十三條、第三百零一條第一項，判決如主文。
中      華      民      國      九十三      年    九    月    二十九    日
                                      臺灣高雄地方法院刑事第六庭
                                        審判長法  官  陳  志  銘
                                              法  官  陳  信  旗
                                              法  官  柯  盛  益
右正本證明與原本無異。
如不服本判決，應於判決送達後十日內，向本院提出上訴狀。
                                     書記官   陳  昱  良
中      華      民      國      九十三      年    九    月    二十九    日
